【裁判字號】    95,智上易,4
【裁判日期】    950331
【裁判案由】    停止侵害（專利權）
【裁判全文】
臺灣高等法院臺中分院民事判決         95年度智上易字第4號
上  訴  人  丁○○
訴訟代理人  陳昭全律師
複 代理 人  甲○○
被 上訴 人  戊○○
            乙○○
共      同
訴訟代理人  丙○○
上列當事人間請求停止侵害等事件，上訴人對於中華民國94年11
月23日台灣台中地方法院94年度智字第15號第一審判決提起上訴
，本院於95年3月21日言詞辯論終結，判決如下：
    主      文
上訴駁回。
第二審訴訟費用，由上訴人負擔。
    事實與理由
一、上訴人於原審起訴主張：
  (一)伊為新型第153161號「軌道式屋頂天窗」專利（以下稱系爭
    新型專利）之專利權人，專利權期間自民國（以下同）88年
    11 月21日起至99年8月31日止，被上訴人戊○○則為新型第
    193638號「屋頂天窗結構改良」（以下稱系爭新型改良專利
    ）之專利權人，其專利權期間自91年1月11日起至102年5 月
    20日止。因系爭新型改良專利係利用上訴人「軌道式屋頂天
    窗」新型專利之主要技術內容改良而成之創作，自屬專利法
    第78條第 1項對於系爭新型專利之再發明。惟本件被上訴人
    戊○○並未徵得上訴人之同意，任意將系爭新型改良專利交
    由被上訴人乙○○所經營之吉龍鐵材五金商行生產製造實品
    ，並銷售於市場，且已直接或間接對上訴人業務上之信譽造
    成相當程度之影響，足以導致上訴人業務上信譽受到減損。
    雖經上訴人屢次要求被上訴人停止製造及販賣，但被上訴人
    均置之不理，故被上訴人等侵害上訴人系爭新型專利權之情
    ，已堪認定。
  (二)被上訴人侵害伊專利權以前，伊之「軌道式屋頂天窗」生意
    興隆且對外售價每只可達新台幣（以下同）2500元，惟今因
    被上訴人之不法侵害，不僅售價已調降至1600元或1700元且
    銷售數量亦大為減少，顯見被上訴人之所為已對伊業務上信
    譽受到減損。依國立雲林科技大學之專利侵害鑑定報告書所
    述：「‧‧‧戊○○既於創作背景中描述其新型專利乃源自
    於台灣新型專利證號第153161號軌道式屋頂天窗，何能於取
    得權利後否認之？‧‧‧」、「‧‧‧其於創作背景中已自
    承其創作乃台灣新型專利證號第153161號軌道式屋頂天窗之
    改良‧‧‧」，及被上訴人於本案繫屬後仍對外販賣其專利
    產品之行為，顯見被上訴人明知渠等之行為已侵害伊之專利
    權，卻又任意實施並放任伊之損害繼續擴大，故伊自得依專
    利法第108條準用同法第84條、第85條、民法第184條第 1項
    前段及民法第 185條之規定，請求被上訴人戊○○及乙○○
    連帶給付伊業務上信譽之損害80萬元，自起訴狀繕本送達翌
    日起至清償日止，加付法定遲延利息。
二、被上訴人則以：伊並非利用上訴人之發明而再發明，僅係改
    良已公開使用、公眾知悉之技術，重新研究創新發明。此比
    對兩造之新型專利，依全要件原則、均等論原則觀察，應屬
    不同之新型創作，其理由如下：(1)結構技術不同：上訴人專
    利的軌道是由板面朝下彎折而成，被上訴人專利之滑軌是板
    面朝外彎折而成，且被上訴人板面較上訴人軟，技術顯非相
    同。(2)製造流程不同：被上訴人專利比上訴人專利多了導引
    板，被上訴人必須在座體焊接導引板，較上訴人流程複雜且
    難度提昇。(3)導正功能不同：上訴人專利品之軌道與上蓋滑
    槽於滑入時有間隙，移動上蓋時，容易歪斜；而被上訴人之
    專利品於座體與蓋體間設有導正部及導槽，蓋體移動時可自
    動導正不生歪斜。此導正功效係被上訴人專利創作之一，與
    上訴人發明無關。(4)消音功能不同：被上訴人於座體兩側朝
    外折彎之滑軌處設計消音片，以消除二金屬間摩擦之噪音聲
    響，此為上訴人專利未具之功能。(5)整體專利不同：上訴人
    專利之申請專利範圍係不可分割的，故上訴人專利範圍中之
    所有技術構成，並未為被上訴人專利所用。就軌道部分而言
    ，被上訴人專利所表現之作用、效果，與上訴人專利並不相
    同，且有關上訴人先前技術，關連最深之創作背景與結構技
    術，並未為被上訴人所引用，自無謂被上訴人係利用上訴人
    專利之主要技術內容所完成之再發明可言。被上訴人依經濟
    部智慧財產局所頒發之新型第193638號「屋頂天窗改良結構
    」之專利範圍所載內容實施其製造、販賣、使用之權利，並
    未侵害上訴人之權利，上訴人主張被上訴人不得行使專利權
    明顯無據等語，資為抗辯。
三、查上訴人為新型第153161號「軌道式屋頂天窗」專利之專利
    權人（88年11月21日起至99年 8月31日），被上訴人戊○○
    則為新型第193638號「屋頂天窗結構改良」之專利權人（91
    年1月11日起至102年 5月20日），被上訴人乙○○則依上開
    系爭新型改良專利予以製造實物，以為販售，現仍繼續等情
    ，已為被上訴人所不爭執（參原審卷第30頁），且有系爭新
    型專利證書影本、系爭新型改良專利之專利公報影本各乙份
    在卷可稽（參原審卷第8、9頁）。
四、按再發明，係指利用他人發明或新型之主要技術內容所完成
    之發明。再發明專利權人未經原專利權人同意，不得實施其
    發明，專利法第78條第1、2項，分別定有明文。又依同法第
    108 條規定，此於新型專利準用之。換言之，原發明與再發
    明（又稱改良發明）雖互為獨立之發明（或新型）專利，然
    再發明之實施，須經原發明（或新型）專利權人之同意。本
    件被上訴人戊○○所具有之系爭新型改良專利係改良自上訴
    人所具有之系爭新型專利之主要技術內容所完成，此事實於
    原審業經兩造合意送請國立雲林科技大學鑑定（參原審卷第
    87頁），亦有附卷之「專利侵害鑑定報告書」可稽，鑑定之
    結論並為被上訴人所不爭，且與上訴人所提經濟部智慧財產
    局91年8月6日（91）智專三(三)060006字第 09189001806號專
    利異議審定書認定相符（參原審卷第16至18頁）；故本件上
    訴人所具有之系爭新型專利係原新型，被上訴人戊○○具有
    之系爭新型改良專利係改良新型，應可認定。是依上開專利
    法第78條第 2項之規定，被上訴人戊○○欲實施系爭新型改
    良專利，依法自須獲得上訴人之同意。惟被上訴人戊○○並
    未獲得上訴人之同意，即以將其系爭新型改良專利交予被上
    訴人乙○○製造實品。因此，上訴人依專利法第 108條準用
    同法第84條第 1項之規定請求被上訴人戊○○不得實施新型
    第193683號「屋頂天窗結構改良」之專利權，洵屬有據。又
    新型專利權人，除專利法另有規定外，專有排除他人未經其
    同意，而製造、為販賣之要約、販賣、使用或為上述目的而
    進口該新型專利之權利，亦為專利法第106條第1項所明定。
    被上訴人乙○○亦未經上訴人同意而製造系爭新型改良專利
    之實品，亦為其等所不爭執，則上訴人依上開規定請求被上
    訴人乙○○不得為製造、販賣之要約、販賣、使用或為上述
    目的而為進口新型第193683號「屋頂天窗結構改良」專利物
    品之行為，即屬有據。此部分經原審判決被上訴人敗訴，被
    上訴人未上訴，已告確定。
五、茲上訴人以被上訴人等未獲伊同意即將系爭新型專利品製造
    、販賣，依專利法第108條準用同法第84條第1項之規定，請
    求被上訴人等連帶賠償伊80萬元並加計法定遲延利息。惟按
    ，因故意或過失，不法侵害他人之權利者，負損害賠償責任
    。故意以背於善良風俗之方法，加損害於他人者亦同。違反
    保護他人之法律，致生損害於他人者，負賠償責任，民法第
    184條第1項前段、後段、第 2項，分別定有明文。上開民法
    第184條第1項規定前、後兩段為相異之侵權行為類型。關於
    保護之法益，前段為權利，後段及第 2項為一般法益。關於
    主觀責任，前者以故意過失為已足，後者則限制須故意以背
    於善良風俗之方法加損害於他人，兩者要件有別，請求權基
    礎相異，訴訟標的自屬不同（最高法院86年度台上字第3760
    號判決要旨參照）。此即民法第 184條規定係調和「行為自
    由」和「保護的權益」此兩個基本利益，區別不同的權益的
    保護，而組成侵權行為責任體系。被侵害者係他人權利時，
    只要加害人具有故意或過失，即應依民法第184條第1項前段
    負損害賠償責任。其被侵害者，非屬權利時，須加害行為係
    出於故意背於善良風俗方法（第184條第1項後段），或違反
    保護他人之法律（第184條第2項）時，被害人始得請求損害
    賠償。易言之，民法第184條第1項前段所保護的，限於權利
    ，不及一般財產上之利益（純粹財產上損害、純粹經濟上損
    失）。一般財產上利益僅能依民法第184條第1項後段規定或
    第 2項受到保護。立法者所以作此「區別性的權益保護」，
    係鑒於一般財產損害範圍廣泛，難以預估，為避免責任氾濫
    ，特嚴格其構成要件，期能兼顧個人行為之自由。本此而論
    ，民法第184條第1項前段、後段與同條第 2項所保護之客體
    ，固有差別。然上開侵權行為之責任成立要件，可歸納為構
    成要件（即指構成要件該當性，組成因素包括行為、侵害權
    利或法益、造成損害及因果關係）、違法性、及故意或過失
    （僅係於民法第184條第2項情形時係推定過失，請求權人就
    此勿庸舉證而已，另第184條第1項後段須以背於善良風俗之
    手段），是為侵權行為的三層結構。查本件被上訴人乙○○
    係依被上訴人戊○○具有之系爭新型改良專利而製造實物，
    而「系爭新型改良專利」係本於上訴人之「系爭新型專利」
    改良而來，依法須經上訴人之同意始得實施，然究非仿冒，
    縱未經上訴人之同意，即予實施系爭新型改良專利亦難謂上
    訴人之系爭新型專利之社會上的評價受有低落，亦難認上訴
    人業務上之信譽已減損或受侵害，故以上訴人請求損害賠償
    之構成要件尚未充足（即責任原因尚未成立），從而上訴人
    主張，依專利法第 108條準用同法第84條、第85條及民法第
    184條第 1項前段、第185條之規定，被上訴人等侵害其專利
    權，並使其業務上之信譽即商譽權受損，請求被上訴人連帶
    賠償80萬元，及自起訴狀繕本送達之翌日起至清償日止，按
    年息5%計算之利息，為無理由。原審就此部分為上訴人敗訴
    之判決，及駁回其假執行之聲請，並無不合。上訴意旨指摘
    原判決此部分不當，求予廢棄改判，為無理由。
六、本件事證已臻明確，兩造所提其餘攻擊防禦方法及舉證，與
    判決結果不生影響，爰不一一論述。
七、據上論結，本件上訴為無理由，依民事訴訟法第449條第1項
    、第78條，判決如主文。
中    華    民    國    95    年    3     月    31    日
                    民事第三庭審判長法  官  陳照德
                                    法  官  蔡王金全
                                    法  官  陳成泉
以上正本係照原本作成。
不得上訴。
                                    書記官  許哲禎
中    華    民    國    95    年    4     月    4     日
                                                      Ｂ


司法院資訊處製作；財團法人民間司法改革基金會備份。
